臺北高等行政法院判決
　　　　　　　　　　　　　　　　　　 93年度簡字第01031號
原　　　告　浙寧榮榮餐廳有限公司
代　表　人　甲○○
訴訟代理人　王元勳律師
複代理人　　方瓊英律師
被　　　告　臺北市政府
代　表　人　乙○○（市長）
訴訟代理人　戊○○
上列當事人間因公寓大廈管理條例事件，原告不服內政部中華民
國93年6月18日台內訴字第0930003539號訴願決定，提起行政訴
訟。本院判決如下：
    主  文
訴願決定及原處分均撤銷。
訴訟費用由被告負擔。
    事實及理由
一、原告主張：
    (一)依公寓大廈管理條例第49條第1項第2款規定，有下列行為
      之一者，由直轄市、縣（市）主管機關處新台幣4萬元以
      上20萬元以下罰鍰，並得令其限期改善或履行義務；屆期
      不改善或不履行，得連續處罰：二、住戶違反第8條第1項
      或第9條第2項關於公寓大廈變更使用限制規定，經制止而
      不遵從者。而所謂「經制止而不遵從者」之「制止主體」
      ，係指「行政主管機關」而言，即本件之「被告」，而非
      被告所辯之「管委會」，此得由條文之前後文義解釋即明
      ，合先敘明。
    (二)今查被告作成本件行政處分之前，原告已依被告所示於限
      定期限前將活動拉門房間拆除完畢，此有證人丙○○（市
      府拆除大隊人員）及證人丁○○（原告執行拆除之人員）
      於　鈞院訊問時之證詞可證。故原告並無公寓大廈管理條
      例第49條第1項第2款「經制止而不遵從者」之情形，則被
      告焉得依前揭規定處分原告。
    (三)況且，被告第一次限期改善之函文明令給予原告30日之改
      善期限，然被告迄今卻無法提出該函文何時送達之證據，
      則該限期函文應自何時起算30日之改善期限，即成為本件
      之審理關鍵。若該函文從未送達，或被告無法證明改善期
      限之起算期日，則被告第二次之罰鍰處分即顯屬違法。
    (四)另被告以「管委會所呈照片及函件」作為處分原告之依據
      ，亦非適法。蓋管委會與原告向來不合，其所提供之證據
      是否與事實相符，已有疑問，且被告身為主管機關，為行
      政處分前依理應自行前往現場查看違章情形，焉得僅以管
      委會所提供之資料即率為處分？
    (五)再查，原告雖於法定空地搭建採光罩及活動拉門，惟查：
      1.原告為臺北市○○路○段102巷9號1樓鴻禧麗邸大廈住戶
        ，該大廈為實施公寓大廈管理條例前之五層樓舊有公寓
        ，應無公寓大廈管理條例之適用，故共用部分之使用應
        以住戶之約定定之。今查原告搭蓋活動拉門之處係1樓
        空地，該空地之使用權，依住戶間之約定本歸屬由1樓
        住戶使用，故該空地並非公寓大廈管理條例第9條第2項
        所謂之「共用部分」，何來原告「佔用共用部分」之情
        形？故被告依公寓大廈管理條例第49條第1項第2款規定
        處原告新臺幣6萬元罰鍰，其處分顯有違誤。
      2.又依據監察院93年11月22日（93）院台內字第
        0931900731號函略以，「透明壓克力採光罩」面積在30
        平方公尺以下，依據現行台北市違章建築處理要點（92
        年11月25日修正）貳、新違建之處理第17點，屬拍照列
        管案件。」，足見原告之採光罩面積係在30平方公尺以
        下，不在違建拆除之列，被告對此不查，竟對原告為罰
        鍰處分，其處分顯屬違法等語。
    (六)提出訴願決定書等件影本為證。
    聲明：訴願決定及原處分均撤銷。
          訴訟費用由被告負擔。
二、被告辯稱：
    (一)查原告為鴻禧麗邸大廈之住戶，因占用大廈共用部分搭蓋
      活動拉門房間，顯已違反公寓大廈管理條例第9條第2項規
      定，經該大廈管理委員會制止不從，即以92年12月2日函
      報請被告處理，被告即以92年12月9日府工建字第
      09221191600號函請原告於文到30日內依規定改善，於逾
      改善期限後經管委會來函通知原告仍未改善，遂以93年2
      月5日府工建字第09303646400號函依同條例第49條第1項
      第2款規定，處以6萬元罰鍰，並無違誤。
    (二)另系爭占用大廈共用部分搭蓋活動拉門房間，原告陳述已
      在被告限期內改善完畢且改善後之結果完全合格，何來「
      經制止而不遵從」情形乙節，查依管委會以93年1月15日
      函覆被告告知原告逾期未改善資料證明可知，原告陳述其
      改善之合法依據，並不足採；且本件業經訴願決定審認原
      告違規事實明確，被告之處分並無違誤云云。
    (三)提出原處分書、鴻禧麗邸管委會92年12月2日函、被告92
      年12月9日府工建字第09221191600號函、鴻禧麗邸管委會
      93年1月15日函等件影本為證。
    聲明：駁回原告之訴。
          訴訟費用由原告負擔。
三、按住戶對共用部分之使用應依其設置目的及通常使用方法為
    之；有下列行為之一者，由直轄市、縣（市）主管機關處新
    臺幣4萬元以上20萬元以下罰鍰，並得令其限期改善或履行
    義務；屆期不改善或不履行者，得連續處罰：二、住戶違反
    第8條第1項或第9條第2項關於公寓大廈變更使用限制規定，
    經制止而不遵從者，公寓大廈管理條例第9條第2項前段及第
    49條第1項第2款各定有明文。
四、本件原告為臺北市○○路○段102巷9號1樓鴻禧麗邸大廈住戶
    ，因佔用大廈共有部分搭蓋活動拉門房間，經該大廈管理委
    員會制止不從，該大廈管理委員會乃以92年12月2日函請被
    告處理。經被告以92年12月9日府工建字第09221191600號函
    請原告於文到30日內依規定改善完畢後，逕向該大廈管理委
    員會報備，並副知該府所屬工務局建築管理處，否則將依公
    寓大廈管理條例第39條第1項第2款規定處理。嗣該大廈管理
    委員會以93年1月15日函通知被告謂原告仍未改善，被告遂
    以93年2月5日府工建字第09303646400號函處原告新臺幣（
    下同）6萬元罰鍰。原告不服，提起訴願，亦遭駁回等情，
    為兩造所不爭，且有上開各該函文、原處分及訴願決定書等
    件影本附訴願機關卷可稽。
五、原告主張依公寓大廈管理條例第49條第1項第2款規定，所謂
    「經制止而不遵從者」之「制止主體」，係指「行政主管機
    關」而言，即本件之「被告」，而非被告所稱之「管委會」
    ；且被告作成本件行政處分之前，原告已依被告所示於限定
    期限前將活動拉門房間拆除完畢，故原告並無公寓大廈管理
    條例第49條第1項第2款「經制止而不遵從者」之情形；況且
    ，被告第一次限期改善之函文明令給予原告30日之改善期限
    ，然被告迄今卻無法提出該函文何時送達之證據，若該函文
    從未送達，或被告無法證明改善期限之起算期日，則被告第
    二次之罰鍰處分即顯屬違法等語，惟其主張為被告所否認。
    被告則稱依管委會以93年1月15日函覆被告告知原告逾期未
    改善資料證明可知，原告陳述其已為改善，並不足採云云，
    資為爭議。
六、按上開公寓大廈管理條例第49條第1項第2款規定，有下列行
    為之一者，由「直轄市、縣（市）主管機關」處新臺幣4萬
    元以上20萬元以下罰鍰，並得令其限期改善或履行義務：二
    、住戶違反第8條第1項或第9條第2項關於公寓大廈變更使用
    限制規定，經制止而不遵從者；屆期不改善或不履行者，得
    連續處罰。從該法條文義觀之，因「經制止而不遵從者」而
    得處罰鍰之主體，應為「直轄市、縣（市）主管機關」，於
    本件即為被告，故被告辯稱依法制止者為管委會，核與前揭
    法律文義及其立法意旨，並不相符；蓋課予人民義務者，應
    為擁有公法上權利之國家機關、公法上組織或受委託行使公
    權力之團體或個人，故被告主張本件已由管委會制止云云，
    並不足採。
七、又本件被告以92年12月9日府工建字第09221191600號函請原
    告於文到30日內依規定改善之函文，除據被告於本院調查程
    序中提出該函文為證外，對於原告是否業已收受該函文，則
    迄未能提出任何證據證明之；依前揭法條規定及說明，原告
    應依限於30日內改善，其30日之期限，即無從起算，則原告
    乃無逾期仍未改善之情事可言。本件被告未查明原告有無收
    受限期改善之函文，即遽以原告逾期仍未改善為由，依據公
    寓大廈管理條例第49條第1項第2款規定，處原告罰鍰6萬元
    ，於法尚有未合，訴願決定未加糾正，仍予維持，亦有可議
    。本件訴願決定及原處分既有違法之處，原告起訴意旨執以
    指摘，即為有理由，爰由本院將訴願決定及原處分一併撤銷
    ，被告應就本事件詳查原告是否收受限期改善之函文後，另
    為適法之處分，以昭折服。
據上論結，本件原告之訴為有理由，依行政訴訟法第236條、第
233條第1項、第98條第3項前段，判決如主文。
中　　華　　民　　國　　94　　年　  12　　月　 29  　 日
                  　　　　 第五庭　法　官  蕭忠仁
上為正本係照原本作成。
本件以訴訟事件所涉及之法律見解具有原則性者為限，始得於本
判決送達後20日內向本院提出上訴狀並表明上訴理由，如已於本
判決宣示後送達前提起上訴者，應於判決送達後20日內補具上訴
理由（均按他造人數附繕本），且經最高行政法院許可後方得上
訴。
中　　華　　民　　國　　94　　年　  12　　月　 30  　 日
 　　  　　　　　　　   　　　     書記官  蕭純純
